【裁判字號】    97,訴,1448
【裁判日期】    980415
【裁判案由】    返還不當得利
【裁判全文】
臺灣高雄地方法院民事判決              97年度訴字第1448號
原      告  丙○○
訴訟代理人  楊士弘律師
被      告  甲○○
訴訟代理人  乙○○
訴訟代理人  李偉如律師
當事人間請求返還不當得利事件，本院民國98年4 月7 日言詞辯
論終結，判決如下：
    主  文
原告之訴及假執行之聲請均駁回。
訴訟費用由原告負擔。
    事實及理由
一、原告主張：坐落高雄縣鳥松鄉○○路70號房地（下稱系爭房
    地）本為原告所有，後雖經本院執行處拍賣由被告於97年3
    月13日拍定取得所有權，但就原告斥資增建約40平方公尺部
    分（下稱系爭增建物），疏未查封測量後估價列入拍賣，則
    被告取得系爭增建物係屬無法律上原因而受有相當於新台幣
    （下同）439,922 元價值之利益，致原告受有損害。爰依不
    當得利之法律關係請求被告返還如數之相當利益，及自起訴
    狀繕本送達翌日起之法定遲延利息。
二、被告則以：系爭增建物無構造及使用上之獨立性，已附合於
    系爭房地成為附屬建物一體使用，被告既經執行拍賣而取得
    系爭房地，其效力自及於系爭增建物，非無法律上原因等語
    資為抗辯，爰聲明原告之訴駁回。
三、不爭執事項：
  (一)本為原告所有之系爭房地，經其抵押權人永豐商業銀行股份
    有限公司（原建華商業銀行，下稱永豐銀行）聲請本院96年
    度執字第57471 號執行第三次拍賣，於拍賣公告（卷25頁）
    所載建物面積與登記謄本（卷76頁）記載範圍完全相同，由
    被告於民國97年3 月13日拍定買受。
  (二)本院勘驗後委請高雄縣仁武地政事務所對照系爭房地之建物
    謄本登記面積製成之測量成果圖（卷66頁），顯示原告主張
    斥資興建之系爭增建物面積含一、二樓層共38.79 平方公尺
    ，惟就其中二層樓之挑空部分面積3.18平方公尺，因兩造協
    議不計入而成為35.61 平方公尺（38.79-3.18），其價值以
    每平方公尺12,353.887元計算為439,922 元（35.61 ×12,3
    53.887元，四捨五入）。
  (三)系爭增建物係原告自行僱工興建，仍須利用原系爭房地之門
    戶進出，而無獨立之進出通路，故無使用及構造獨立性，已
    與系爭房地物成為一整體使用。
四、本件爭執：
  (一)被告雖拍定取得系爭房地之所有權，惟就原告斥資興建之系
    爭增建物有無取得之法律上原因？
  (二)如無，原告得否依不當得利法律關係請求被告返還系爭增建
    物？
五、判斷結果：
  (一)就系爭增建物，原告無取得之法律上原因：
    查依強制執行法所為之拍賣，通說係解釋為買賣之一種，即
    債務人為出賣人，拍定人為買受人，而以拍賣機關代替債務
    人立於出賣人之地位（最高法院80年台抗字第143 號判例意
    旨參照），故不動產之拍賣因拍定而成立買賣契約，原則仍
    適用民法關於買賣之規定。本件系爭房地經本院執行拍賣時
    之拍賣公告（卷25頁）並不含系爭增建物，兩造不爭執，則
    系爭增建物自非拍定人即被告之買賣標的，被告自不能因拍
    定而主張依買賣法律關係取得系爭增建物，乃屬當然，無可
    爭論。至於原告斥資興建之系爭增建物，因無使用及構造上
    獨立性，已附合於系爭房地成為重要成分（民法第811 條參
    照）作為一整體使用，亦已不爭如前，非經毀損或變更其物
    之性質，不能分離，乃屬不能返還而應償還其價額之問題，
    此觀民法第181 條之但書規定：「不當得利之受領人，除返
    還其所受之利益外，如本於該利益更有所取得者，並應返還
    。但依其利益之性質或『其他情形不能返還者』，應償還其
    價額。」自明。被告不明所以，堅稱其既因拍賣取得系爭房
    地，而系爭增建物因不具使用及構造獨立性，已附合成為系
    爭房地之重要成分，是系爭房地之抵押權效力範圍已擴張至
    系爭增建物，則執行拍賣之效力自及於系爭增建物，是取得
    系爭增建物非無法律原因，顯然將民法第862 條第3 項前段
    ：「以建築物為抵押者，其附加於該建築物而不具獨立性之
    部分，亦為抵押權效力所及。但．．．」係屬關於抵押權效
    力及於標的物範圍之擴張效力規定，比附援引於買賣契約標
    的物範圍，認為其拍定買賣標的物雖僅有系爭房地，但其效
    力亦應擴張及於系爭增建物，如此混為一談之見解，於法無
    據，本院不採。
  (二)原告因系爭增建物未與系爭房地一併估價拍賣一事固受有損
    害，但此與原告所受應返還系爭增建物之利益間，並無不當
    得利之直接因果關係：
    按民法第179 條規定不當得利之成立要件，必須無法律上之
    原因而受利益，致他人受損害，且該受利益與受損害之間有
    因果關係存在（最高法院95年度台上字第1722號判決要旨參
    照）。查系爭房地之查封拍賣，係其抵押權人永豐銀行聲請
    本院強制執行而來，而系爭增建物因不具構造及使用上之獨
    立性，已附合於系爭房地作為一體使用等情，已不爭如前，
    自不得獨立為物權之客體（民法第811 條參照），照上揭民
    法第862 條第3 項前段規定，原有建築物即系爭房地之所有
    權範圍因而擴張，以原有建築物為擔保之抵押權範圍亦因而
    擴張（最高法院88年度台上字第485 號判決要旨參照），則
    疏未一併查封估價之系爭增建物將來拍賣所得價金，依法自
    應重新分配予尚有不足受償2,475,112 元（卷77-79 頁97年
    5 月28日執行分配表）之執行債權人即抵押權人永豐銀行。
    從而因執行漏未就系爭增建物拍賣直接受有損害者應為聲請
    執行之抵押權人永豐銀行，也因永豐銀行此減少受償分配額
    之損害，方才導致原告本得減少積欠其債權人永豐銀行之債
    務而未減少之損害，是彼此損害縱有前因與後果關連，但原
    告所受未減少債務之損害與原告所受系爭增建物，因不能原
    物返還而應償還其價額之利益間，並無不當得利之直接因果
    關係，故原告自不得對受利益之被告依不當得利法律關係請
    求返還，乃屬當然。換言之，本件得對被告依不當得利法律
    關係請求返還系爭增建物之價額者，應為原告之抵押權人永
    豐銀行；而當永豐銀行請求被告返還價額之同時，原告對永
    豐銀行尚積欠之上開分配表不足分配額部分，自應同額減少
    ，已不待言自明。
六、綜上所述，被告固拍定取得系爭房地所有權，但附合於系爭
    房地成為一體之系爭增建物，並不在被告之拍定買受範圍內
    ，自無取得之法律上原因，但直接受害者係聲請執行拍賣結
    果分配未足額受償之抵押權人永豐銀行，與執行債務人即原
    告因而受有應減少而未減少債務之損害無直接因果關係，則
    原告依不當得利之法律關係請求被告返還系爭增建物之價額
    及自起訴狀繕本送達翌日起之法定遲延利息，於法不合，是
    無理由，應予駁回；同時其假執行之聲請，亦失所依附，不
    應准許。
七、結論：本件原告之訴為無理由，依民事訴訟法第78條條規定
    ，判決如主文。
中    華    民    國    98    年    4     月    15    日
                  民事第三庭  法  官  藍家慶
正本係照原本作成。
如對本判決上訴，須於判決送達後20日內向本院提出上訴狀。
中    華    民    國    98    年    4     月    15    日
                              書記官  呂姿儀


司法院資訊處製作；財團法人民間司法改革基金會備份。
